臺灣高等法院刑事判決
109年度上易字第1001號
上  訴  人  
即  被  告  呂元凱



選任辯護人  張育祺律師
            潘宜婕律師（審結後解除委任）
上列上訴人即被告因侵占案件，不服臺灣新北地方法院108年度
審易字第3516號，中華民國109年3月5日第一審判決（起訴案號
：臺灣新北地方檢察署108年度調偵字第1933號），提起上訴，
本院判決如下：
    主  文
原判決關於沒收部分撤銷。
其他上訴駁回。
呂元凱緩刑貳年。
    犯罪事實
一、呂元凱與呂智凱係朋友，緣呂智凱於民國104年間，向板信
    商業銀行申辦貸款購買車牌號碼00-00號大型重型機車（下
    稱本案機車），嗣因呂智凱無力繳付貸款，且無處停放本案
    機車，遂自105年12月25日起，將本案機車寄放在呂元凱位
    於新北市○○區○○路00號4樓住處之地下停車場，並委由呂元
    凱保管本案機車。詎呂元凱竟意圖為自己不法之所有，基於
    侵占之犯意，於106年10月17日前之某日，未經呂智凱之同
    意，將本案機車車牌拆下後，以無牌售車之方式，將本案機
    車以新臺幣（下同）4萬元擅自售予位於新北市○○區○○路之
    某車行，而以易持有為所有之方式，將本案機車侵占入己。
    嗣經呂智凱於106年10月中旬間向呂元凱詢問本案機車情況
    ，始得知上情。
二、案經呂智凱訴由臺灣新北地方檢察署檢察官偵查起訴。
    理  由
壹、證據能力方面
一、按被告以外之人於審判外之言詞或書面陳述，除法律有規定
    者外，不得作為證據，刑事訴訟法第159條第1項固定有明文
    ；惟被告以外之人於審判外之陳述，雖不符同法第159條之1
    至第159條之4之規定，而經當事人於審判程序同意作為證據
    ，法院審酌該言詞陳述或書面陳述作成時之情況，認為適當
    者，亦得為證據；當事人、代理人或辯護人於法院調查證據
    時，知有同法第159條第1項不得為證據之情形，而未於言詞
    辯論終結前聲明異議者，視為有前項之同意，此據同法第15
    9條之5規定甚明。經查，本件判決所引用之被告以外之人於
    審判外之陳述，固均屬傳聞證據，惟上訴人即被告呂元凱及
    其辯護人雖知上開證據為傳聞證據，但均未爭執其證據能力
    ，且迄至言詞辯論終結前亦未再聲明異議（本院卷第56、57
    頁）；而公訴檢察官亦對證據能力表示無意見（同上卷頁）
    。本院審酌上開證據資料製作時之情況，尚查無違法不當及
    證明力明顯過低之瑕疵，亦認為以之作為證據應屬適當，爰
    逕依刑事訴訟法第159條之5規定，認前揭證據資料均例外有
    證據能力。
二、本判決所引用之其餘文書證據及證物，並無證據證明係公務
    員違背法定程序所取得，亦無顯有不可信之情況，且經本院
    於審理期日合法調查，該等證據自得作為本案裁判之資料。
貳、實體方面
一、認定犯罪事實所憑證據及理由
　㈠上揭犯罪事實，業據被告於原審及本院審理時均坦承不諱（
    原審卷第58、60頁、本院卷第58頁），核與證人即告訴人呂
    智凱、證人即被告友人葉文傑於偵查時證述之情節大致相符
    （他字卷第27、28頁、偵查卷第14、15、41、42頁），尚無
    明顯矛盾或不合常情之處，且有公路監理電子閘門、被告與
    告訴人於通訊軟體Messenger對話畫面之列印資料等件在卷
    可資佐證補強（他字卷第17、29至63頁）。　
  ㈡綜上所述，足徵確有上開犯罪事實，被告任意性自白核與事
    實相符，自堪採信。是以本件事證已臻明確，被告犯行應堪
    認定。
二、論罪之說明
　㈠新舊法適用之說明：
　  按刑法第2條第1項之規定，乃係規範行為後「法律變更」所
    生新舊法比較適用之準據法，故如新舊法處罰之輕重相同，
    即無比較適用之問題，非此條所指之法律有變更，即無本條
    之適用，應依一般法律適用原則，適用裁判時法，其為純文
    字修正者，更應同此（最高法院95年第21次刑事庭會議決議
    意旨參照）。查被告行為後，刑法第335條第1項侵占罪業於
    108年12月25日修正公布，並於同年月27日施行。侵占罪之
    法定刑原規定為「5年以下有期徒刑、拘役或科或併科1千元
    以下罰金」，其罰金刑雖規定為1千元以下，但依刑法施行
    法第1條之1第1項、第2項前段規定，該罰金貨幣單位為新臺
    幣，其罰金數額並應提高為30倍，故其罰金刑實則為新臺幣
    3萬元以下。嗣修正後刑法第335條第1項侵占罪之法定刑則
    規定為「5年以下有期徒刑、拘役或科或併科3萬元以下罰金
    」，僅將罰金刑之法條文字從「1千元以下」修正為「3萬元
    以下」，此外並無其他修正；而因適用刑法施行法第1條之1
    第1項罰金貨幣單位為新臺幣之結果（至該條第2項前段提高
    罰金數額30倍之規定則不再適用），修正後侵占罪之罰金刑
    亦同為新臺幣3萬元以下，而與修正前仍屬一致，並無不同
    ，對被告而言尚無有利或不利之情形，揆諸前揭說明，自不
    生新舊法比較之問題，應依一般法律適用原則，適用裁判時
    法即上揭修正後之刑法第335條第1項規定。　
　㈡核被告所為，係犯刑法第335條第1項之侵占罪。
三、上訴駁回（即除沒收以外之部分）之理由
  ㈠原審經詳細調查後，本於相同認定，以被告犯侵占罪之事證
    明確，且被告固屬刑法第47條第1項所規定之累犯，但斟酌
    司法院釋字第775號解釋意旨後，認無依累犯規定加重其刑
    之必要，因而適用刑法第335條第1項、第41條第1項前段、
    刑法施行法第1條之1第1項之規定，並審酌被告明知本案機
    車係告訴人所有，竟恣意將該機車出售，法治觀念顯有不足
    ，應予非難，兼衡被告之素行、目前月薪約4萬5千元、需撫
    養妻子及2名小孩、所侵占機車之價值，及被告犯後坦承犯
    行，惟於原審審理時迄未與告訴人達成和解或賠償損害等一
    切情狀，酌情量處有期徒刑5月，併諭知易科罰金之折算標
    準為以1千元折算1日，經核原審認定事實及適用法律均無不
    合，量刑亦屬妥適。
　㈡至被告上訴意旨固以原審量刑過重，而請求從輕量刑云云。
    惟按量刑係法院就繫屬個案犯罪之整體評價，為事實審法院
    得依職權自由裁量之事項，故量刑判斷當否之準據，應就判
    決之整體觀察為綜合考量，不可摭拾其中片段，遽予評斷，
    苟已以行為人之責任為基礎，並斟酌刑法第57條各款所列情
    狀，在法定刑度內，酌量科刑，無偏執一端，致明顯失出失
    入情形，即不得任意指摘為違法（最高法院108年度台上字
    第2294號判決意旨參照）。本院審酌原審就被告之犯罪情節
    及科刑部分之量刑基礎，已於原判決理由欄內具體說明，業
    見前述，顯已斟酌刑法第57條各款事由而為刑之量定，係以
    行為人責任為基礎，兼顧對被告有利與不利之科刑資料，既
    未逾越法定範圍，亦無違背公平正義之精神，客觀上不生量
    刑畸重或有所失入之裁量權濫用，核與罪刑相當原則無悖，
    自不得再任意指摘或摭拾其中之片段而指稱原判決量刑有所
    不當或違法。即便仍與被告主觀上之期待有所落差，仍難遽
    指原審量刑有何違誤。至被告嗣雖於本院審理時已與告訴人
    達成和解並實際賠償，此經被告陳明在卷，並有和解書在卷
    可按（本院卷第45頁），可見被告犯後尚具悔過彌縫之意，
    並知所警惕，本院認對其所宣告之刑以暫不執行為宜（詳如
    下述），故已得藉由對被告宣告緩刑之非機構性處遇，避免
    逕予執行刑罰之缺失，對其已無不利，其猶上訴請求從輕量
    刑云云，難認可採。
　㈢綜上所述，被告上訴雖坦承犯罪事實，但指摘原判決量刑過
    重，然其上訴並非可採，已如前述，故其上訴為無理由，應
    予駁回。
四、撤銷之理由
  ㈠按現行刑法之沒收，係刑罰及保安處分以外之法律效果，具
    有獨立性，而非從刑，得與罪刑區分，非從屬於主刑，自得
    與罪刑分別處理。因而在訴訟程序，本於沒收之獨立性，自
    得於本案罪刑部分上訴予以駁回時，單獨就沒收部分予以撤
    銷（最高法院106年度台上字第2189號判決意旨、107年度台
    上字第2153號判決意旨參照）。
  ㈡原審經調查後，以被告犯侵占罪，而併予宣告如原判決所示
    之沒收，固非無見。惟查，本件被告侵占告訴人所有之本案
    機車，本案機車即為被告之犯罪所得，既未發還告訴人，依
    法本應宣告沒收，然稽以本案機車於被告侵占時之價值約為
    34萬5千元，嗣被告於本院審理時業以該金額與告訴人達成
    和解並實際賠償，有上揭和解書可按，故被告應已無坐享犯
    罪所得之情形，倘若仍予宣告沒收，對其顯有過苛之虞，自
    應依刑法第38條之2第2項規定，不予宣告沒收。原判決未及
    審酌，仍為沒收之諭知，於法自有未合。是被告上訴意旨指
    摘及此，為有理由，則原判決關於諭知沒收部分已屬無可維
    持，自應由本院單就此部分予以撤銷。　　　　
五、被告緩刑之說明
    被告前因公共危險案件，經原審法院以101年度交簡字第422
    5號判決判處有期徒刑3月確定，並於101年11月27日易科罰
    金執行完畢，其後即無其他刑事前科紀錄，此有本院被告前
    案紀錄表在卷可按。是被告雖因故意犯罪受有期徒刑以上之
    刑之宣告，但於執行完畢後，5年以內未曾因故意犯罪再受
    有期徒刑以上刑之宣告。本院審酌其為本件侵占犯行，固有
    不該，但其於本院審理時，已與告訴人達成和解並已實際賠
    償34萬5千元，已如前述，足見被告於犯後尚知正視己非，
    並盡力彌補其所造成之損害，堪認其經此教訓後，當知所警
    惕，且告訴人於上揭和解書內亦已表明不再追究被告刑責，
    並對法院宣告被告緩刑無意見等語（本院卷第45頁），實宜
    使被告有機會得以改過遷善，是以本院認尚無逕對其施以自
    由刑之必要，自可先賦予其適當之社會處遇，以期其能有效
    回歸社會，故對被告所宣告之刑，以暫不執行為適當，爰依
    刑法第74條第1項第2款規定，另諭知緩刑2年，以啟自新。
據上論斷，應依刑事訴訟法第369條第1項前段、第368條、第364
條，刑法第74條第1項第2款，判決如主文。
本案經檢察官羅雪舫提起公訴，被告提起上訴後，由檢察官李豫
雙到庭執行職務。
中　　華　　民　　國　　109 　年　　6 　　月　　30　　日
　　　　　　　　　刑事第十五庭  審判長法　官  劉興浪
　　　　　　　　　　　　　　　　　    法　官  古瑞君
　　　　　　　　　　　　　　　　　    法　官  陳信旗
以上正本證明與原本無異。
不得上訴。
                                      書記官  董佳貞
中　　華　　民　　國　　109 　年　　6 　　月　　30　　日
附錄本案論罪科刑法條全文：
刑法第335條
    意圖為自己或第三人不法之所有，而侵占自己持有他人之物
    者，處五年以下有期徒刑、拘役或科或併科三萬元以下罰金
    。
　　前項之未遂犯罰之。